臺灣宜蘭地方法院刑事判決　　　　　　　　　　　　　　九十年度易字第六一四號
　　公　訴　人　臺灣宜蘭地方法院檢察署檢察官
　　被　　　告　乙○○
　　選任辯護人　李秋銘
　　　　　　　　黃金亮
右列被告因臺灣地區與大陸地區人民關係條例等案件，經檢察官提起公訴 (九十年度
偵字第二九三一號)，本院判決如左：
    主  文
乙○○中華民國船舶船長違反中華民國船舶船長不得駕駛中華民國船舶私行運送大陸
地區人民前往臺灣地區之規定，處有期徒刑肆月，如易科罰金，以參佰元折算壹日。
緩刑參年。
    事  實
一、乙○○係中華民國宜蘭縣蘇澳籍「宏隆號」漁船船長，明知中華民國船舶不得私
    行運送大陸地區人民前往臺灣地區，且大陸地區人民，若未經向主管機關依法申
    請許可不得入境臺灣地區工作，仍於民國九十年九月五日下午二時四十分許向海
    岸巡防總局第一安檢中隊南安安檢站報關出港，欲至大陸地區福建省湄洲外海接
    駁大陸地區人民來臺從事捕魚工作，因恰逢編號第十六號颱風來襲，乃於同年月
    十四日航行至大陸地區福建省浦田市秀嶼港停泊緊急避難，再於同年月二十日下
    午二時許，未向主管機關申請許可，即駕駛「宏隆號」漁船搭載念金平、念其心
    、趙立建、念保堅、陳華輝、林立遵、丁義、陳友瑞、念保善、念克安、陳忠、
    凌天泉、陳憲義、余兆福、曹承財、念興、念保忠、林述興、念家鍵、劉書仁、
    林立生、林斌、念家立、念保灼、念孝標、林立俊等二十六名大陸地區人民（另
    經檢察官為不起訴處分）自該處出發，並於同年月二十二日下午一時十五分許返
    抵臺灣地區宜蘭縣蘇澳港報關入境，私行運送上開二十六名大陸地區人民進入臺
    灣地區，且入境後將念金平等二十六人安置於蘇澳港南堤內之「運隆六號」海上
    船屋等待工作，並提供膳宿，給予非法藏匿，嗣同年九月二十四日中午十二時三
    十分許，念金平等二十六人尚未工作之際，即為警於「運隆六號」上查獲，並循
    線偵悉上情。
二、案經行政院海岸巡防署海洋巡防總局第七海岸巡防隊報請臺灣宜蘭地方法院檢察
    署檢察官偵查起訴。
    理  由
一、訊據被告乙○○固不否認於右開時、地駕駛「宏隆號」漁船未經主管機關許可即
    接駁念金平等二十六名大陸地區人民入境臺灣地區從事捕魚工作，並將該等安置
    於「運隆六號」海上船屋，提供膳宿之事，惟矢口否認有何使大陸地區人民非法
    入境並予以藏匿之犯行，辯稱：伊在大陸的時候，話機就壞掉了，所以就沒有辦
    法通訊，且因為當時是星期五，漁會快要下班，要伊星期一再去，所以沒有辦理
    申請云云。經查：
（一）被告於九十年九月五日下午二時四十分許向海岸巡防總局第一安檢中隊南安安
      檢站報關出港，於同年月十四日航行至大陸地區福建省浦田市秀嶼港停泊，再
      於同年月二十日下午二時許，即駕駛「宏隆號」漁船接駁念金平等二十六人來
      臺，並於同年月二十二日下午一時十五分許返抵臺灣地區宜蘭縣蘇澳港報關入
      境之事，業據被告於偵查及本院審理中均供承不諱，核與念金平等二十六人於
      行政院海岸巡防屬海洋巡防總局第七海巡隊訊問時自承在大陸地區福建莆田秀
      嶼港搭乘被告駕駛之漁船來臺等情節大致相符（雖時間略有些許落差，恐因記
      憶模糊稍有不同，然均為同日且在合理範圍之內），念金平等二十六人為大陸
      地區人士一節，有查獲大陸地區人民偷渡入境初步偵訊清查資料表二十六紙在
      卷可稽，並有被告簽署之「宏隆號」漁船入境登記資料二紙在卷可按（見偵查
      卷第八四、八五頁），足認念金平等二十六名大陸人民係於同一時間由被告駕
      駛「宏隆號」接駁來臺等情不虛。
（二）按大陸船員需隨漁船進入十二海里以內海域時，漁船船主應依規定填具申請書
      ，經當地漁會核轉直轄市、縣（市）政府漁業主管機關核准，並轉請警察機關
      許可，接駁大陸船員出海時亦同；大陸地區船員隨船進入十二海以內海域後，
      不得從事捕撈作業，應由其漁船直接載往錨泊區，暫置船上。大陸船員除特殊
      情況，經警察機關核准外，不得隨船停靠碼頭或登岸，臺灣地區漁船船主接駁
      受雇大陸地區船員應行注意事項第三點、第五點分別定有明文，受雇之大陸船
      員應符合下列條件，始准漁船船主於十二海里以內海域接駁：一、持有大陸相
      關單位核發之勞務證、二、經漁會向直轄市、縣（市）主管機關報備僱用有案
      者、三、原船於下一航次繼續僱用，且僱傭契約有效期限尚未屆滿者；受雇大
      陸船員須隨漁船進入十二海里以內海域時，其漁船船主應於四小時前，先向漁
      會或漁業通訊電臺通報，並即向直轄市、縣（市）政府漁業主管機關申請，經
      審查確認符合前條及第六條所定要件予以核准後，將船名及大陸船員名冊轉請
      當地警察機關許可，臺灣地區漁船船主接駁受僱大陸地區船員許可辦法第四條
      、第五條亦定有明文。又漁船船主應自大陸船員受僱上船之日起七日內，將大
      陸船員之個人基本資料及上船時間，報請漁船所屬漁會登記，漁會應自接獲前
      向大陸船員上船或離船資料之日起三日內，轉報省（市）漁業主管機關備查，
      並副知相關機關，臺灣地區漁船船主在台灣地區離岸十二海里以外海域僱用大
      陸地區船員暫行措施第四點同定有明文。上開注意事項及許可辦法均分別為漁
      業法及臺灣地區與大陸地區人民關係條例授權制訂，而後開暫行措施亦是主管
      機關依據作業需要所定，均為現行合法有效之行政命令。此外，本院依職權函
      詢行政院農業委員會漁業署詢問僱用大陸船員相關問題時，該署函覆稱：「（
      一）查大陸船員受僱於我漁船在離岸十二海里外作業，依據『臺灣地區漁船船
      主在台灣地區離岸十二海里以外海域僱用大陸地區船員暫行條例』第二點規定
      ，應持有勞務證，另行政院農業委員會于九十年十月三十一日以（九０）農漁
      字第九０依二二六七八二號令規定，漁船船主僱用之大陸船員倘持有海員證，
      可視為等同勞務證，得依相關規定申請僱用事宜，但船員證得代替勞務證。（
      二）所謂『四小時』前通知漁會，係指『臺灣地區漁船船主接駁大陸地區船員
      許可辦法』第五條規定，搭載受雇大陸船員之漁船應於進入離岸十二海里四小
      時前，向所屬漁會或農業通訊電臺通報，惟仍須以書面方式向漁業主管機關申
      請核准，其申請隨船進入臺灣地區十二海里之大陸船員，應符合同辦法第四條
      之規定」，有該署九十年十二月二十五日（九０）漁二字第九０一二三三六六
      一號及被告庭呈之行政院農業委員會九十年十月三十一日（九０）九０一二二
      六七八二號函各一件在卷可稽。查本件被告於九十年二月二十日下午二時許自
      大陸地區福建蒲田秀嶼港搭載念金平等二十六名大陸船員來臺，該等大陸船員
      固攜同海員證及短期漁工勞務合同書在身，此等證件並附於偵查卷中足參，依
      右開函示意旨得等同於勞務證，具備來臺受雇之資格，然被告未於漁船進入十
      二海里以內之海域前四小時內，向所屬蘇澳漁會或漁業通訊電臺通報，雖辯稱
      係因通訊器材故障而延未申請，並提出修繕估價單一紙為證，然被告自同年九
      月十四日即因颱風泊船上岸，在陸地上之時間已逾五日，應可先行以電話或傳
      真方式通報，又被告於同年九月二十二日返航登陸後，縱因恰逢週休二日所屬
      漁會休假，然漁會應有值班人員得受理申報，被告事前明知欲出海接駁大陸船
      員，本應提早通報漁會，或在大陸地區躲避颱風時以其他方式通報而未為之，
      回台後又託稱機關休假不及申報，顯係卸責之詞，不足採信，且證人即漁會承
      辦人員丙○○亦到庭結證略稱：現行法令規定載運大陸漁工必須在進入前七日
      內辦理，但是目前實務上的作法，是讓大陸漁工先停留在錨泊區的海上船屋，
      再向我們報備，本案確實沒有在七日內申報等語在卷（見本院九十年十二月二
      十一日訊問筆錄），故縱實務作法容有討論空間，但被告仍未依現行有效之命
      令於七日內至所屬蘇澳漁會申報，致違反刑罰規定，是被告此部分之犯行亦堪
      認定。
（三）被告未依規定申報，念金平等二十六人則非合法來臺之大陸人民，已觸犯國家
      安全法大陸人民不得任意進入臺灣地區之相關規定，為刑事訴追之犯人，被告
      將之安置於蘇澳港南堤內之「運隆六號」海上船屋等待工作，並提供膳宿，業
      據證人即受雇於被告在「運隆六號」漁船上管理大陸船員之甲○○到庭證述綦
      詳，是足信被告確有藏匿犯人並使之隱避之犯行無訛。是本件事證明確，被告
      右開犯行均堪認定，應依法論科。
二、被告乙○○係中華民國船舶船長，以中華民國船舶私行運送大陸地區人民非法進
    入臺灣地區，並將其藏匿於蘇澳港內「運隆六號」海上船屋，核其所為，係違反
    臺灣地區與大陸地區人民關係條例二十八條之一第一項之規定，而犯同條例第八
    十條第一項之罪名，公訴意旨漏未斟酌此點，認被告係犯同法第十五條第四款使
    大陸地區人民非法進入臺灣地區之規定，而依同法第八十三條第一項之規定論處
    ，尚有未恰，為其基本事實同一，本院自應予審理，並變更其起訴法條。又被告
    藏匿犯人，另犯有刑法第一百六十四條第一項之藏匿人犯罪。被告所犯上開二罪
    名間，有方法目的之牽連關係，為牽連犯，應從一重之臺灣地區與大陸地區人民
    關係條例第八十條第一項之規定論處。爰審酌被告前已有相類犯行，其僱用大陸
    地區人民捕魚之犯罪動機、目的、手段尚稱單純，對兩岸人民出入境管理之危害
    及其智識程度，且於本院審理中坦承犯行，態度堪認良好等一切情狀，量處如主
    文所示之刑，並諭知易科罰金之折算標準，以示懲儆。查被告前受有期徒刑五月
    以上刑之宣告，緩刑宣告於期滿後未經撤銷，其刑之宣告失其效力，為前未曾受
    有期徒刑以上刑之宣告者，有卷附之臺灣高等法院檢察署刑案記錄檢附表可按，
    其經此起訴審判，應知所警惕，信無再犯之虞，本院認所宣告之刑以暫不執行為
    適當，並諭知緩刑三年，以啟自新。
三、公訴意旨另以：被告明知中華民國船舶、航空器及其他運輸工具，非經許可，不
    得航行至大陸地區，竟駕駛船舶至大陸地區接駁念金平等二十六名大陸漁工，在
    漁船上從事捕魚等工作，因認被告違反臺灣地區與大陸地區人民關係條例第二十
    八條第一項之規定，而犯同法第八十條第一項之罪嫌。惟按犯罪事實應依證據認
    定之，無證據不得推定其犯罪事實，刑事訴訟法第一百五十四條定有明文。公訴
    人認被告涉犯臺灣地區與大陸地區人民關係條第八十條第一項船舶未經許可航行
    至大陸地區之罪嫌，無非係以被告供承於同年九月十四日航行至大陸地區蒲田秀
    嶼港停泊及上開二十六名大陸船員陳稱於同年月二十日下午二十許自該地登船，
    並於同年月二十二日下午一時十五分許進入臺灣地區蘇澳港報關入境及同年九月
 二十二日至二十七日之中央氣象局海上路上颱風警報為其主論據。惟查，被告於
    九十年九月五日自蘇澳港報關出海後，航行約二十二小時，到達大陸地區福建省
    湄洲外海，本欲在該處搭載大陸船員來臺，因未見接駁漁船出海，乃停留約七、
    八日左右，因遇第十六號颱風來襲，方進入大陸地區蒲田秀嶼港靠岸避難等情，
    業據被告於本院審理中供陳在卷，與前稱進入大陸地區靠岸之時間大致吻合。又
    公訴人係以被告於偵查中所提之氣象資料二份、地面天氣圖三份、海上颱風警報
    六份、海上路上颱風警報二十六份之時間係九月二十一日至二十三日，與被告所
    稱因颱風影響停留於大陸地區之時間有所扞格，然被告於本院審理中另提出之海
    上颱風警報圖影本六紙，係自九十年九月十四日晚間十一時十分許至同年月十九
    日下午五時十分許之颱風路線警報圖（含第二四、三二、四十、四八、五五之一
    、六二報），該時間與被告所稱至大陸地區靠岸之時間相符，觀諸該警報圖之內
    容，可見臺灣北面、東北面及西面與臺灣海峽，已進入第十六號颱風之警戒範圍
    之內，被告基於生命財產安全考量，進入大陸地區靠岸登陸為緊急避難，為事理
    之常，應為法之所許，而該第十六號颱風經查證為造成臺灣重大災害之颱風，行
    徑詭譎，被告躲避颱風之時間較長，與上開颱風警報圖互核亦屬合理。是被告因
    緊急避難而進入大陸地區之行為，與臺灣地區與大陸地區人民關係條例第二十八
    條第一項船舶未經許可航行至大陸地區之規定有間，尚難逕以該條例第八十條第
    一項之罪論處，此外復查無任何積極證據足以證明被告非因緊急避難而非法進入
    大陸地區之犯行，惟公訴意旨認此部份與前揭使大陸地區人民非法進入臺灣地區
    犯罪事實論罪科刑部分，有方法結果之牽連犯關係，屬裁判上之一罪，爰不另為
    無罪之諭知。
據上論斷，應依刑事訴訟法第二百九十九條第一項前段、第三百條，臺灣地區與大陸
地區人民關係條例第二十八條之一、第八十條第一項，刑法第十一條前段、第一百六
十四條第一項、第五十五條、第四十一條第一項前段、第七十四條第一款，罰金罰鍰
提高標準條例第二條，判決如主文。
本案經檢察官郭欣怡到庭執行職務。
中        華       民      國       九十一    年   三     月   十九     日
                                  臺灣宜蘭地方法院刑事第二庭
                                      審判長法  官  黃  永  勝
                             法  官  鄭  貽  馨
                                            法  官  郭  顏  毓
右正本證明與原本無異。
如不服本判決，應於判決送達後十日內，向本院提出上訴狀。（應附繕本）
                                            書記官  莊  淑  茹
中        華       民      國       九十一    年   三     月   二十     日
附錄本案論罪科刑法條全文：
臺灣地區與大陸地區人民關係條例第八十條：
中華民國船舶、航空器或其他運輸工具所有人、營運人或船長、機長、其他運輸工具
駕駛人違反第二十八條第一項規定或違反第二十八條之一第一項規定或台灣地區人民
違反第二十八條之一第二項規定者，處三年以下有期徒刑、拘役或科或併科新台幣一
百萬元以上一千五百萬元以下罰金。但行為係出於中華民國船舶、航空器或其他運輸
工具之船長或機長或駕駛人自行決定者，處罰船長或機長或駕駛人。
前項中華民國船舶、航空器或其他運輸工具之所有人或營運人為法人者，除處罰行為
人外，對該法人並科以前項所定之罰金。但法人之代表人對於違反之發生，已盡力為
防止之行為者，不在此限。
刑法第七條之規定，對於第一項台灣地區人民在中華民國領域外私行運送大陸地區人
民前往台灣地區及大陸地區以外之國家或地區者，不適用之。
第一項情形，主管機關得處該中華民國船舶、航空器或其他運輸工具一定期間之停航
，或註銷、撤銷其有關證照，並得停止或撤銷該船長、機長或駕駛人之執業證照或資
格。
刑法第一百六十四條第一項：
藏匿犯人或依法逮捕拘禁之脫逃人或使之隱避者，處二年以下有期徒刑、拘役或五百
元以下罰金。
